臺灣臺南地方法院刑事判決　　　　　　　 95年度易字第287號
公　訴　人　臺灣臺南地方法院檢察署檢察官
被　　　告　乙○○
　　　　　　丁○○
上　一　人
選任辯護人　蔡敬文律師
上列被告因詐欺案件，經檢察官提起公訴（94年度偵字第13436號）
，本院判決如下：
    主  文
乙○○、丁○○均無罪。
    理  由
一、公訴意旨略以：被告丁○○、乙○○原係翁媳關係。緣被告
    乙○○與其弟即告訴人甲○○二人之父親左樹清於民國九十
    四年七月二十日病故後，留有新臺幣（下同）六十一萬三千
    二百六十八元之餘額退伍金可供一次領取，惟須左樹清之全
    部遺族即被告乙○○與告訴人甲○○共同具名領取，詎料被
    告丁○○與乙○○二人竟共同基於意圖為自己不法所有之犯
    意聯絡，於九十四年七月二十八日，共同持不含告訴人甲○○設籍之左樹清全部戶籍謄本（按告訴人甲○○並未與左樹
    清設籍於同戶）等相關資料，由被告乙○○填具切結書，佯
    稱：如事後有其他合法遺族提出申議，願負一切法律責任等
    語，復由被告丁○○擔任證明人，向臺南市後備司令部申請
    領取左樹清之上開餘額退伍金，致承辦人員王素文陷於錯誤
    ，依照規定核發該筆餘額退伍金六十一萬三千二百六十八元
    予被告乙○○，嗣經告訴人甲○○查悉上情，因認被告二人
    均涉犯刑法第三百三十九條第一項詐欺取財罪嫌等語。
二、按犯罪事實應依證據認定之，無證據不得認定犯罪事實；不
    能證明被告犯罪者，應諭知無罪之判決，刑事訴訟法第一百
    五十四條第二項、第三百零一條第一項分別定有明文；且認
    定不利於被告之事實，須依積極證據，苟積極證據不足為不
    利於被告事實之認定時，即應為有利於被告之認定，更不必
    有何有利之證據（最高法院著有三十年度上字第八一六號判
    例意旨可資參照）；又認定犯罪事實所憑之證據，雖不以直
    接證據為限，間接證據亦包括在內；然而無論直接或間接證
    據，其為訴訟上之證明，須於通常一般之人均不致有所懷疑
    ，而得確信其為真實之程度者，始得據為有罪之認定，倘其
    證明尚未達到此一程度，而有合理之懷疑存在時，基於無罪
    推定之原則，即應為無罪之判決（最高法院著有七十六年度
    臺上字第四九八六號判例意旨足資參照）。再按告訴人之告
    訴，係以使被告受刑事訴追為目的，是其陳述是否與事實相
    符，仍應調查其他證據以資審認（最高法院著有五十二年度
    臺上字第一三○○號判例意旨可供參照）。
三、公訴人認被告乙○○、丁○○二人涉犯刑法第三百三十九條
    第一項詐欺取財罪嫌，無非係以告訴人甲○○之指訴及被告
    丁○○於偵查中供承知悉告訴人甲○○是被告乙○○的弟弟
    ，另證人王素文證述被告二人確有至臺南市後備司令部申請
    退除給與，且依照作業規定，會對切結人及證明人說明切結
    書內容等語，以及卷附之臺南市後備司令部崙信字第○九四
    ○○○五五二○號函文一件為其主要論據。訊據被告乙○○
    、丁○○二人，固不否認有前往臺南市後備司令部申領案外
    人左樹清之退伍金餘額，並分別在切結書上簽名等情，惟均
    堅決否認有何詐欺取財犯行，被告乙○○辯稱：因告訴人甲○○是伊同母異父的弟弟，故伊認為告訴人甲○○不能領取
    該筆錢，伊並無詐欺之故意等語；被告丁○○則辯稱：伊有
    聽被告乙○○說告訴人甲○○並非案外人左樹清的親生兒子
    ，且伊以為在切結書上簽名只是要證明案外人左樹清已經死
    亡，何況事後伊根本沒有拿到一毛錢等語。
四、經查：
(一)被告乙○○、丁○○二人確有於九十四年七月二十八日檢附
    戶籍謄本，前往臺南市後備司令部申領案外人左樹清之退伍
    金餘額，並分別在切結書上之切結人欄及證明人欄上簽名，
    嗣臺南市後備司令部呈報國防部後備司令部辦理，經國防部
    後備司令部以九十四年八月二十九日御人字第○九四○○○
    五七八五號令核發餘額退伍金共計六十一萬三千二百六十八
    元後，被告乙○○即於九十四年九月六日前往臺南市後備司
    令部領取上開款項等情，為被告乙○○、丁○○所不爭執，
    且有臺南市後備司令部九十四年十月二十四日崙信字第○九
    四○○○五五二○號函及所附之支領退休俸士官遺族改領退
    除給與申請書、切結書、臺灣省南市戶籍登記簿、國防部後
    備司令部九十四年八月二十九日御人字第○九四○○○五七
    八七號令及國防部後備司令部核定支領退休俸期間亡故退除
    役士官遺族申請領受一次撫慰金（退伍金餘額）支付證發給
    名冊等各一件在卷可資佐證，堪認屬實。惟按刑法第三百三
　　十九條第一項詐欺罪之成立，以意圖為自己或第三人不法所
    有，以詐術使人將本人或第三人之物交付為要件。所謂以詐
    術使人交付，必須被詐欺人因其詐術而陷於錯誤，若其所用
    之方法，不能認為詐術，亦不致使人陷於錯誤，即不構成該
    罪（最高法院著有四十六年度臺上字第二六○號判例意旨可
    資參照），是被告乙○○、丁○○是否構成詐欺罪，自應審
    究其二人，於向臺南市後備司令部申請案外人左樹清之退伍
    金餘額時，主觀上有無不法所有之意圖。
(二)告訴人甲○○雖於偵查中指訴：伊父親左樹清於九十四年七
    月二十日過世，被告乙○○在父親過世後，獨自將父親在臺
    南市後備司令部的退伍金領走，沒有分給伊，伊母親在伊七
    歲時過世，兄弟姊妹只有伊和被告乙○○二人，母親過世前
    伊就寄居在母親朋友即證人丙○住處，所以被告乙○○提供
    給後備司令部的戶籍謄本上沒有伊的名字等語（見偵卷第十
    頁）。然被告乙○○則辯稱：伊約一、二歲左右就沒看過母
    親，伊有記憶時，母親就已經離家出走了，從來沒有回來過
    ，也沒有和伊父親同住，伊國小畢業後，父親可能擔心伊也
    會離家出走，所以就一直把伊關在家裡，不讓伊出門，直到
    八十六年間，警察查戶口時發現上情，通知社會局將伊接至
    母親處同住時，才第一次見到告訴人甲○○，當時告訴人甲○○已經國小一、二年級了，伊母親有跟伊說告訴人甲○○
    是伊的弟弟，但她說她不知道告訴人甲○○是和誰生的，伊
    一直認為告訴人甲○○是伊母親和證人丙○所生等語（見本
    院九十六年五月十五日審判筆錄）。而參以告訴人甲○○所
    提出之戶籍謄本（見偵查卷第九頁），告訴人甲○○係七十
    九年四月五日出生，另觀之被告乙○○向臺南市後備司令部
    申請父親左樹清之退伍金餘額提出之臺灣省臺南市戶籍登記
    簿影本之記載（見偵查卷第五頁），被告乙○○及告訴人甲○○之母親左高銀花於六十九年十二月十五日遷出案外人左
    樹清位於臺南市○區○○里○○街九一巷二八號住處行方不
    明，並於七十六年十二月十五日為死亡宣告，直至八十六年
    八月六日始撤銷死亡宣告。再依告訴人甲○○所提出之戶口
    名簿上記載（見偵查卷第八頁），被告乙○○確係於八十六
    年八月三十日遷入證人丙○位於臺南縣東山鄉東山村東山二
    七八號住處寄居，另證人丙○上開住處之戶籍資料中，除被
    告乙○○外，尚有告訴人甲○○及案外人左高銀花之設籍，
    核與被告乙○○前揭所辯：其母親左高銀花在伊小時候即離
    家出走，直至八十六年間伊始又與母親相聚等情節大致相符
    。是綜合上情以觀，案外人左高銀花既於六十九年間即離家
    未歸，並經利害關係人申請為死亡宣告，直至八十六年八月
    間始經撤銷死亡宣告，而告訴人甲○○又係於七十九年間，
    即左高銀花失蹤期間所生，則被告乙○○辯稱伊一直認為告
    訴人左信忠並非母親與父親左樹清所生，而係伊同母異父的
    弟弟乙節，即非全然無據。
(三)證人丙○於本院審理時雖否認告訴人甲○○係其與案外人左
    高銀花所生等情（見本院九十六年五月十五日審判筆錄），
    然本院於九十六年一月五日函請法務部法醫研究所鑑定告訴
    人甲○○與證人丙○間是否有親子血緣關係，經該所鑑定結
    果，認為：「依據遺傳法則及統計原理，甲○○檢出之各項
    ＤＮＡ型別與丙○之各項相對應型別均無矛盾，計算甲○○
    與丙○之親子關係指數ＣＰＩ值為13,888，因此認為甲○○
    與丙○間很可能（機率為99.992％）存在一親等血緣關係。
    」，有該所九十六年一月三十一日法醫證字第○九六○○○○○九二號函一件附卷足憑。再參以告訴人甲○○於本院審
    理時亦陳稱：伊和丙○同住很久，伊大約在國小三年級時就
    稱呼丙○為爸爸等語（見本院卷第一八七頁），足證告訴人
    甲○○確係案外人左高銀花與證人丙○所生無訛，是被告辯
    稱：伊認為告訴人甲○○是伊同母異父的弟弟等語，應非虛
    妄。則被告乙○○雖明知尚有告訴人甲○○之存在，惟其主
    觀上既認告訴人甲○○並非父親左樹清所生，其始為父親左
    樹清之唯一繼承人，因而未經告訴人甲○○之同意，逕自向
    臺南市後備司令部申請案外人左樹清之退伍金餘額，即難認
    被告乙○○有不法所有之意圖或施以詐術之情節。另被告丁○○為被告乙○○出具切結書，證明被告乙○○確係案外人
    左樹清唯一繼承人，既與事實相符，亦難認有何共同為自己
    或為第三人不法所有之意圖。
(四)綜上所述，告訴人甲○○既非案外人左樹清之子，則被告乙○○未經告訴人甲○○之同意，逕自向臺南市後備司令部申
    請案外人左樹清之退伍金餘額；以及被告丁○○與被告乙○○共同前往臺南市後備司令部申領案外人左樹清之退伍金餘
    額，並在切結書之證明人欄上簽名之行為，即難認有何不法
    所有之意圖。從而，本件依公訴人所舉之證據，尚不足以證
    明被告乙○○、丁○○二人主觀上有何不法所有之意圖或有
    何施用詐術之行為，此外，復查無其他積極證據足認被告二
    人確有公訴意旨所指之詐欺取財犯行，既不能證明被告二人
    犯罪，揆諸首揭法律規定與判例意旨，自應為被告二人均無
    罪之諭知。
據上論斷，應依刑事訴訟法第三百零一條第一項，判決如主文。
本案經檢察官戊○○到庭執行職務。
中　　華　　民　　國　　96　　年　　5 　　月　　29　　日
　　　　　　　    刑事第六庭  審判長法　官　張瑛宗
                                    法　官  黃莉莉
                                    法　官  孫淑玉
以上正本證明與原本無異。
如不服本判決，應於收受送達後10日內向本院提出上訴書狀（應
附繕本）。
　　　　　　　　　　　　　　　　　  書記官  馬愛君
中　　華　　民　　國　　96　　年　　5 　　月　　29　　日
